【裁判字號】    99,上訴,1304
【裁判日期】    990930
【裁判案由】    違反後天免疫缺乏症候群防治條例
【裁判全文】
臺灣高等法院高雄分院刑事判決        99年度上訴字第1304號
上  訴  人  臺灣屏東地方法院檢察署檢察官
被      告  甲○○
指定辯護人  本院公設辯護人 孫妙岑
上列上訴人因被告違反後天免疫缺乏症候群防治條例案件，不服
臺灣屏東地方法院99年度訴字第184 號中華民國99年6 月22日第
一審判決（起訴案號：臺灣屏東地方法院檢察署98年度偵字第49
03號），提起上訴，本院判決如下：
    主  文
上訴駁回。
    理  由
一、公訴意旨略以：被告甲○○明知自己為人類免疫缺乏病毒（
    即AIDS、愛滋病）之感染者，與其他施用毒品者共用針具、
    稀釋液，將會污染針具、稀釋液，而使他人感染人類免疫缺
    乏病毒，竟於民國97年1 月初，使用乙○○寄放之針具、稀
    釋液，而使前開針具、稀釋液遭受污染，且未告知乙○○，
    嗣乙○○使用前開針具、稀釋液後，於97年1 月29日進入臺
    灣屏東看守所附設勒戒所觀察、勒戒及強制戒治，而於同年
    7 月間檢驗出感染人類免疫缺乏病毒。因認被告涉有違反人
    類免疫缺乏病毒傳染防治及感染者權益保障條例第21條第 1
    項之罪嫌。
二、按犯罪事實應依證據認定之，無證據不得認定犯罪事實；又
    不能證明被告犯罪或其行為不罰者，應諭知無罪之判決，刑
    事訴訟法第154 條第2 項、第301 條第1 項分別定有明文。
    次按犯罪事實應依證據認定之，所謂證據，須適於為被告犯
    罪事實之證明者，始得採為斷罪資料。認定犯罪事實所憑之
    證據，雖不以直接證據為限，間接證據亦包括在內；然而無
    論直接或間接證據，其為訴訟上之證明，須於通常一般之人
    均不致有所懷疑，而得確信其為真實之程度者，始得據為有
    罪之認定；又認定不利於被告之事實，須依積極證據，苟積
    極證據不足為不利於被告事實之認定時，即應為有利於被告
    之認定，更不必有何有利之證據，此有最高法院53年度台上
    字第2750號、76年度台上字第4986號、30年度上字第816 號
    判例可供參酌。況刑事訴訟法第161 條已於91年2 月8 日修
    正公布，其第1 項規定：檢察官就被告犯罪事實，應負舉證
    責任，並指出證明之方法。因此，檢察官對於起訴之犯罪事
    實，應負提出證據及說服之實質舉證責任。倘其所提出之證
    據，不足為被告有罪之積極證明，或其指出證明之方法，無
    從說服法院以形成被告有罪之心證，基於無罪推定之原則，
    自應為被告無罪判決之諭知，最高法院92年度台上字第 128
    號判例亦明揭此旨。準此，刑事訴訟制度上得為證明者，無
    論為直接或間接證據，須客觀上於吾人一般社會生活經驗均
    不致有所懷疑，而達於確信之程度者，且除認定被告犯罪之
    外，無從本於同一事證為其他有利於被告之合理推斷，始可
    以之為不利之認定，倘其證明尚未達於確信之程度，而有合
    理可疑存在時，即難據為被告有罪之認定。
三、被告以外之人於審判外之陳述，雖不符刑事訴訟法第159 條
    之1 至第159 條之4 之規定，而經當事人於審判程序同意作
    為證據，法院審酌該言詞陳述或書面陳述作成時之情況，認
    為適當者，亦得為證據，同法第159 條之5 第1 項有明文規
    定。茲查本判決所引用關於陳述之卷證資料，除原已符同法
    第159 條之1 至第159 條之4 規定及法律另有規定等傳聞法
    則例外規定，而得作為證據外，其餘關於陳述之卷證資料，
    業經當事人於本院準備程序時，表示對本判決所引本屬傳聞
    證據部分，均同意作為證據。本院斟酌上開證據並無違法取
    得之情事，亦無證明力明顯過低之情形，認為作為認定本件
    被告有無犯罪之證據亦屬適當，是均得採為本件論斷之證據
    。
四、公訴人認被告涉有前開違反人類免疫缺乏病毒傳染防治及感
    染者權益保障條例第21條第1 項之罪嫌，無非係以證人乙○
    ○之指訴，且依行政院衛生署疾病管制局99年1 月14日衛署
    疾管愛字第0990000717號函所示，證人乙○○與被告所感染
    之愛滋病毒為同一亞型，主要構造基因中有兩段其演化樹分
    析結果為同一組之機率為95% 其核酸序列相似度分別為95.5
    % 及99.9% ，不排除為相互感染等為其論據。
五、訊據被告甲○○固對於證人乙○○確曾於97年1 月間，將其
    自身所有之注射針筒、稀釋液（即礦泉水）寄放在被告住處
    乙節坦承在案，然堅詞否認有何違反人類免疫缺乏病毒傳染
    防治及感染者權益保障條例第21條第1 項之罪之犯行，辯稱
    ：伊於96年12月間認識乙○○時，即有告知他伊有感染愛滋
    病的事，之後雖有與乙○○合資購買海洛因施用，但都是各
    自用各自的針筒注射，伊從來沒有用過乙○○的，而且乙○
    ○知道伊有愛滋病，所以他自己在使用針筒施打海洛因時都
    會很謹慎，還把他自己使用的針筒用打火機燒一個記號作識
    別，以防拿錯，伊絕對沒有故意要將愛滋病傳染給乙○○等
    語。經查：
  (一)被告於94年間在慈惠醫院治療毒癮時，已得知檢測出患有愛
    滋病之情，業據其於原審及本院審理時供承在卷（見原審卷
    第30頁背面、本院卷第28頁）；而證人乙○○則於檢察官偵
    訊中及原審審理中證稱：伊是在97年7 月間進勒戒所觀察勒
    戒，進去後7 個月檢測出患有愛滋病等語（見他字卷第28頁
    筆錄、第5-6 頁人犯在監所資料表及原審卷第72頁）。又證
    人乙○○係於97年6 月12日在臺灣高雄戒治所通報為HIV 陽
    性個案乙節，有臺灣泰源技能訓練所98年10月28日泰訓所衛
    字第0981000161號函1 紙（見偵卷第16頁）在卷可考。另愛
    滋病毒感染後，需要經過一段時間，血液才會產生愛滋病毒
    抗體，因此在感染後的早期，可能因抗體尚未產生，而檢驗
    呈陰性反應，此即為空窗期，一般約為6 至12週乙情，亦有
    行政院衛生署疾病管制局99年4 月15日衛署疾管愛字第0990
    007979號函1 紙附卷可按（見原審卷第46頁），可知檢測愛
    滋病之空窗期最長為4 個月。是被告經檢測出罹患愛滋病之
    時間，遠較證人乙○○為早乙節，自堪認定。至檢察官命抽
    取被告與證人乙○○之血液，送往行政院衛生署疾病管制局
    做基因序列比對分析，證人乙○○與被告所感染之愛滋病毒
    為同一亞型，主要構造基因中有兩段其演化樹分析結果為同
    一組之機率為95% ，其核酸序列相似度分別為95.5% 及99.9
    % ，不排除為相互感染，固有該局99年1 月14日衛署疾管愛
    字第0990000717號函（見偵卷第18頁）在卷可佐，然依該函
    說明欄所述，亦指出是否為相互感染，仍需佐以流行病學調
    查，始可推論由誰傳染給誰；且該局於前函回覆檢察官時亦
    同此論述，有該局98年9 月28日衛署疾管愛字第0980019587
    號函在卷可按（見偵卷第10頁）。足見，前揭函文僅能說明
    被告所感染之愛滋病毒與乙○○所感染者，為同一亞型病毒
    ，惟尚無從遽以推認係由被告傳染給乙○○。況證人乙○○
    亦自承其於96年10月1 日因案執行出監後等待前往勒戒所觀
    察勒戒等語（見他字卷第28頁），可見乙○○於當時之前亦
    有施用毒品之行為，而愛滋病毒之檢測如上所述，其期間又
    有4 個月之空窗期，且上開函文既已明示無法就此判斷係由
    誰傳染給誰，則乙○○於當時既有施用毒品之行為，自不排
    除其所檢測出感染之愛滋病毒，係自其他同為施用毒品者之
    第三人所傳染之可能性。是公訴人既未進一步對兩者之感染
    病毒依流行病理學之方式加以調查確認，自尚難僅依此函文
    所述其兩者之病毒型為同一亞型，即採為認定被告有本件犯
    行之憑據。
  (二)證人乙○○於檢察官偵訊中證稱：「（問：何以認為是被告
    涉嫌將人類免疫缺乏病毒傳染給你？如何證明？）答：東西
    放在他家，他家只有他住，入所前2 個月我只有跟他在一起
    。」「（問：入勒戒所前除甲○○外，曾否與他人共用針頭
    ？）答：沒有。但我們各用各的，我懷疑他偷用我的針劑。
    戒治所內我有聽醫生講如果是他傳染給我的，我們2 人去輸
    血檢查比對會是同一樣病毒。」等語。其另於原審審理中證
    稱：「（問：被告是否有拿錯你的注射針筒施用毒品海洛因
    ？）答：我想有這種可能性。」等語（見他字卷第28頁）。
    惟按供述證據，依其內容性質之不同，可分為體驗供述與意
    見供述。前者，係指就個人感官知覺作用直接體驗之客觀事
    實而為陳述，屬於「人證」之證據方法，因證人就其親身體
    驗事實所為之陳述具有不可替代性，依法自有證據能力。後
    者，則係指就某種事項陳述其個人主觀上所為之判斷意見（
    即「意見證據」），因非以個人經歷體驗之事實為基礎，為
    避免流於個人主觀偏見與錯誤臆測之危險，自無證據能力。
    是刑事訴訟法第160 條規定：「證人之個人意見或推測之詞
    ，除以實際經驗為基礎者外，不得作為證據。」然若證人以
    其直接體驗之事實為基礎，所為之意見或推測，而具備客觀
    性、不可替代性者，因並非單純之意見或推測，自可容許為
    判斷依據（最高法院99年度台上字第2910號判決意旨可資參
    照）。證人乙○○雖指述被告使用其所有之注射針筒，但均
    以「懷疑」、「有這種可能性」之方式陳述，顯然並非本其
    個人感官知覺作用直接體驗之客觀事實而為陳述，而純屬其
    推論、臆測之語，況其此種推論、臆測之證言，並無證據證
    明係以其個人實際經驗為基礎，參諸上開判決意旨，證人乙
    ○○之上開指述自不得作為證據而據為不利於被告之認定。
    故被告是否如公訴意旨所指，使用證人乙○○寄放於其住處
    之針具、稀釋液，致使該些針具、稀釋液遭受污染，並因此
    將愛滋病毒傳染予證人乙○○，實非無疑。
  (三)被告於原審準備程序中供稱：伊使用海洛因的注射針筒都是
    去藥房買的，針筒使用完畢後有時會放著下次再使用等語（
    見原審卷第30頁背面）。而證人乙○○於檢察官偵訊中證稱
    ：「（問：曾否將注射毒品所用之稀釋水、注射器寄放予甲
    ○○？）答：是。但我們是各用各的，我拿毒品去找他時，
    都會問他有無碰過我的東西，他都說沒有。」等語（見他卷
    第28頁）；並於原審審理中證稱：「（問：你們兩個人是否
    有一起施用毒品海洛因？）答：有，但是施用的時候都是分
    開使用器具。」「（問：毒品海洛因如何施用？）答：都是
    自己將各自的毒品海洛因加入各自的針筒再加入礦泉水。」
    「（問：你們每次將毒品海洛因加入注射針筒裡面，是否馬
    上施用完畢？）答：毒品海洛因每次馬上施用完畢，但是注
    射針筒不一定會丟掉，會留下來下一次施打。」「（問：你
    的意思是指每當你在被告家裡拿針筒施打海洛因時，被告也
    是拿著另一支針筒在施打海洛因？）答：是，各自用各自的
    。」等語（見原審卷第71-72 頁）。互核被告與證人乙○○
    所述，被告與乙○○於以注射針筒施用毒品時，均係各自使
    用自己所有之針筒施打，顯見其二人施用海洛因所需用之工
    具，係其各自所有，並無共用之情形。是被告實無刻意拿取
    乙○○已施打過之針筒重複使用之可能。復參以施用海洛因
    所需之注射針筒、礦泉水等物品，均價格低廉，並非市面上
    難以取得之物品，而被告既有施用海洛因之工具，則其又有
    何必要拿取證人乙○○上開使用過之工具以施用海洛因？再
    者，被告與證人乙○○於原審審理中均就渠2 人於該段時間
    ，每天均在被告住處施用海洛因乙情陳述明確（見原審卷第
    73頁背面、第75頁背面），堪認被告與證人乙○○2 人施用
    海洛因之頻率甚為密集，則衡情被告亦無另於其獨處之際，
    而拿取證人乙○○使用過之注射針筒、稀釋液自行施用海洛
    因之可能。
  (四)愛滋病毒存在於人體的體液中，例如：血液、精液及陰道液
    ，因其相當脆弱，幾乎無法在人體外之環境中存活，尤其在
    存有病毒的體液若已乾涸，其傳染性幾乎微乎其微乙節，有
    行政院衛生署疾病管制局98年9 月28日衛署疾管愛字第0980
    019587號函1 紙（見偵卷第10頁）在卷可考。苟被告確曾使
    用證人乙○○之注射針筒施用海洛因，則證人乙○○顯需於
    相當密接之時間內，於該注射針筒尚未乾涸之際，即再持該
    注射針筒施用，才有可能遭傳染愛滋病毒，否則愛滋病毒既
    無法存活於人體外之環境，自更無可能在乾涸之針筒上存活
    。而如上所述，被告與證人乙○○於該段期間內，既均每日
    各自使用自有之工具施用海洛因，且證人乙○○尚就其在放
    置注射針筒之塑膠袋上用打火機燒作記號乙事，亦經其在檢
    察官偵訊中及原審審理時證述明確（見他字卷第28頁及原審
    卷第71頁背面），則衡諸被告所陳：其於96年12月間認識乙
    ○○時即告知伊已患有愛滋病乙事，而乙○○亦證稱於認識
    被告後約1 個月即已知悉被告染有愛滋病毒之情事（見他字
    卷第28頁）。是核以乙○○上開作法，顯然在已知被告係愛
    滋病帶原者後，其仍願於短期間內與被告在住處密集以針筒
    施打海洛因毒品，自必係已採取相當預防措施，而刻意避免
    、提防被告使用其施用毒品工具之認識及作為，以免遭被告
    所感染。則若其所使用過之注射針筒甫遭被告使用完畢尚未
    乾涸，證人乙○○豈有不即時發現之可能。從而，乙○○縱
    感染愛滋病毒，自亦不可能係經由被告盜用其針筒所致，而
    感染愛滋病毒。
  (五)又按人類免疫缺乏病毒傳染防治及感染者權益保障條例第21
    條第1 項之罪，係以明知自己為感染者，隱瞞而與他人進行
    危險性行為或有共用針具、稀釋液或容器等之施打行為，致
    傳染於人者，為其犯罪構成要件，此觀諸該條例第21條第 1
    項之規定即明。而所謂明知，在主觀上須已明知有該事實，
    仍執意為之，亦即指直接故意而言，若為間接故意或過失，
    均難繩以該罪，有最高法院46年台上字第377 號、69年台上
    字第595 號判例足資參照。另按故意犯罪乃出於人之意志行
    為，與過失犯罪不同，對犯罪行為人而言，必有其犯罪之誘
    因，此即刑法第57條所規定之動機，因而，在被告犯罪事實
    之證明過程中，衡之一般常情，如不足認被告有何犯罪之動
    機者，待證之犯罪事實即不能謂無合理懷疑。亦有同院98台
    上字第5533號判決意旨可參。茲查，乙○○與被告認識後之
    2 個月期間以來，雙方關係還好，與被告亦無任何仇怨糾紛
    等情，已據其於偵查中證稱屬實（見他字卷第27頁、第29頁
    ）。顯見被告與乙○○於認識期間，雙方並無任何仇恨嫌隙
    ，被告實無何動機而在明知自己已感染愛滋病毒之情況下，
    尚故意以共用針具、稀釋液之方式傳染愛滋病毒予證人乙○
    ○之必要。從而，尚難憑公訴人所舉上開卷證資料，即遽以
    認定被告有何公訴意旨所載，故意使用證人乙○○所寄放之
    注射針筒、稀釋液，致該些物品受污染，而傳染愛滋病予證
    人乙○○之事實。是被告前揭所辯，尚堪採信。
六、綜上所述，本件公訴人所為舉證，尚未達一般人均不致有所
    懷疑而確信被告明知為愛滋病感染者，隱瞞而使用證人乙○
    ○之針具、稀釋液，並故意傳染予證人乙○○，而涉犯公訴
    人所指人類免疫缺乏病毒傳染防治及感染者權益保障條例第
    21條第1 項之罪。此外，本院復查無其他積極之證據足認被
    告有何公訴人所指前揭犯行，揆諸首開說明，自應為無罪之
    諭知。
七、原審因而以不能證明被告犯罪，而為被告無罪之諭知，核無
    違誤；檢察官上訴意旨猶執前詞，以原審採證論述違反經驗
    法則，亦未盡調查證據之能事而指摘原判決不當，為無理由
    ，應予駁回。
據上論斷，應依刑事訴訟法第368 條，判決如主文。
本案經檢察官方娜蓉到庭執行職務。
中    華    民    國    99    年    9     月    30    日
                  刑事第三庭    審判長法  官  莊崑山
                                      法  官  張意聰
                                      法  官  莊松泉
以上正本證明與原本無異。
如不服本判決應於收受本判決後10日內向本院提出上訴書狀，其
未敘述上訴理由者，並得於提起上訴後10日內向本院補提理由書
狀（均須按他造當事人之人數附繕本）「切勿逕送上級法院」。
中    華    民    國    99    年    10    月    1     日
                                      書記官  葉淑華

司法院資訊處製作；財團法人民間司法改革基金會備份。
